【裁判字號】    95,軍上,26
【裁判日期】    950828
【裁判案由】    貪污治罪條例
【裁判全文】
臺灣高等法院高雄分院刑事判決          95年度軍上字第26號
上  訴  人
即  被  告  甲○○
                    現於國防部南部地方軍事看守所
上列上訴人因違反貪污治罪條例案件，不服國防部高等軍事法院
高雄分院94年度高審字第211 號中華民國95年6 月5 日上訴審判
決（起訴案號：國防部南部地方軍事法院檢察署94年度平訴(一)字
第147 號），提起上訴，本院判決如下：
    主  文
原判決撤銷，發回國防部高等軍事法院高雄分院。
    理  由
一、本件原判決認定上訴人即被告甲○○係陸軍八軍團第75資電
    群支援營有中連上尉連長，於92年5 月1 日至93年9 月1 日
    ，原任該群區域營第一連連長職務，負有綜理全連人、事、
    物等全般事務管理之責，為依據法令從事公務之人員。於92
    年5 月間，自行清理連長室時，在內務櫃後方發現於該連無
    帳籍之各式步槍彈匣共8 個、步槍防塵蓋總成1 片，通槍條
    總成（含槍膛刷）1 支及小板手1 把等軍用物品，暫將之放
    於連長室辦公桌抽屜內保管。另於93年9 月初某日，該連上
    兵鄭丸宗清理該連軍械室時，發現屬於該連無帳籍之步槍刺
    刀鞘2 個及步槍彈匣3 個，乃將之交給被告處理。
二、嗣因陸軍總部高裝檢查在即，被告明知上開無帳籍軍用物品
    均應依規定報繳，竟意圖為自己不法之所有，藉詞逃避高裝
    檢，於同年9 月初某日休假時，將上述無帳籍軍用物品（共
    計價值4138.2元）予以侵占入己後，載至其屏東縣枋寮鄉○
    ○村○○街12號住處房間內藏放。因而撤銷初審之判決，改
    判論處被告依據法令從事公務之人員，侵占公有財物罪刑，
    固非無見。
三、按判決不適用法則或適用不當者為違背法令，又判決不載理
    由或所載理由矛盾者、判決理由對於被告有利之陳述或辯護
    意旨不予採納，而未經記載者，判決當然違背法令，為軍事
    審判法第196條、第197條第14款、第15款定有明文。科刑之
    判決書，須將認定之犯罪事實詳記於事實欄，然後於理由內
    說明其憑以認定之證據，使事實認定與理由說明互相適合，
    方為合法。倘事實欄已有敘及，而理由內未加說明，是為理
    由不備，若事實或理由欄內之記載，前後齟齬，或所採之證
    據與卷內資料不相一致，均屬判決理由矛盾，其判決當然違
    背法令。又證據之取捨及事實之認定，固為事實審法院自由
    判斷之職權，但此項自由判斷職權之行使，仍應受經驗法則
    與論理法則之支配，否則即與證據法則相違背。如有利於被
    告之證據，於判決理由內未說明不予採信之理由，顯有適用
    證據法則之違誤。另按貪污治罪條例第4 條第1 項第1 款之
    侵占公用（有）財物罪，須行為人主觀上有不法所有之意圖
    ，客觀上有變更持有為所有之行為，始足當之，如果因係懈
    怠或其他因素繼續持有而無易持有為所有意圖者，即難以貪
    污侵占之罪名相繩（最高法院82年度台上字第4095號判決參
    照）。又侵占公有財物罪之成立，係以依據法令從事公務之
    人員具有意圖為自己或第三人不法所有之意思，即其主觀上
    有不法所有之意圖為要件，如僅將保管之公有財物，撥充其
    他正當公務用途或開支不當，不照章核銷，列冊呈報，祇屬
    行政違法處分，尚難認其有不法所有之意圖，自不能以侵占
    公有財物罪相繩。（最高法院92年度台上字第6984號判決參
    照）。
四、經查：
（一）本件被告甲○○確曾於93年8、9月間，因將實施年度總部
      高級裝備檢查，為避免有未列帳之多餘物件如依規定報繳
      需要附上懲處人令，有遭督導紀錄重大缺失之虞，乃請示
      副營長張守中如何處理，張守中乃告知因高裝檢在即，拿
      到外面藏放，果如此，則被告係因上級長官副營長張守中
      之指示而將該連管理中之多餘物料即步槍彈匣8個、步槍
      防塵蓋總成1片，通槍條總成（含槍膛刷）1支及小板手1
      把等未列帳之軍用物品，運至營外先行藏放以逃避檢查。
      故被告甲○○究有無侵占前開料件，亦即有無易持有為所
      有之意思，將前開物件私自占有或予以處分？或僅係以不
      當方式逃避軍事高裝檢查而暫時將上開物件移出所屬軍營
      ？即為本案重點。
（二）被告確係經副營長張守中之指示，將料件運至營外藏放，
      此據證人即副營長張守中於軍事法院詢問時稱：「被告有
      請示應如何處理，伊告知: 你幹連長應該要自行處理，如
      果當時還有指示的話，就是要被告將這些多的東西拿到外
      面藏放，主要就是怕高裝檢被查出來，造成單位困擾，高
      裝檢情況比較緊急，才會拿出去藏起來，平時一定會宣導
      照規定報繳」等語，顯見被告之上級長官張守中曾指示被
      告將單位中一些多餘的材料，藏放營區外，以免遭檢查出
      缺失，應無疑問。縱然張守中不知道被告實際藏放多餘軍
      用物料之處所，以及不知道被告有無於高裝檢完畢後即刻
      再行帶回營區，然被告確實係經上級指示，而非擅自將多
      餘料件運出營外一節，應可堪認定。故被告有無以不法所
      有之意思，易持有為所有，或以所有人之意思，而處分本
      件公有器材之料件？又遲延返還是否可以遽而推論事前即
      有侵佔之故意？證人張守中並無証述其有下令指示被告應
      於高裝檢後，即刻將運送出營之料材全部運回。故被告亦
      應無拒絕交出或私自處分而無法提出物料之事實可言，被
      告雖疏未返還該多餘物料，似難據以認被告將物料運出營
      區之初，原有據為侵占之犯意或事實。果如張守中所述，
      係指示被告暫時將多餘物件運出營區，則似非如原判決所
      認定之被告私自將其持有之料件，運送至營外而侵占。原
      判決疏未交代對被告有利之證人張守中之證述如何不採信
      之理由，顯有採證上適用證據法則不當之違誤。
五、原判決以被告甲○○罪證明確，而為論罪科刑，固非無見；
    然以上或為被告上訴所指摘，或為法院得依職權調查之事項
    ，其違背法令之情形，均足以影響事實之認定及法律之適用
    ，應認原判決仍有撤銷發回更審之原因，而應發回由原法院
    更為妥適之判決。
據上論斷，應依軍事審判法第206條第1項、第199條、刑事訴訟
第397條、第401條，判決如主文。
中    華    民    國    95    年    8    月    28    日
                  刑事第八庭    審判長法  官  簡志瑩
                                      法  官  蔡國
                                      法  官  李淑惠
以上正本證明與原本無異。
不得上訴。
中    華    民    國    95    年    8    月    28    日
                                      書記官  白  蘭


司法院資訊處製作；財團法人民間司法改革基金會備份。
